臺灣高等法院刑事判決　　　　　　　　　　　　　九十二年度上訴字第四六００號
　　上　訴　人
　　即 自訴 人　丙○○　五十.
　　自訴代理人　邱創舜律師
　　被　　　告　乙○○原名張.
　　被　　　告　甲○○
右上訴人因被告偽造文書等案件，不服臺灣桃園地方法院九十二年度自更字第六號，
中華民國九十二年十月二十九日第一審判決，提起上訴，本院判決如左：
    主  文
原判決撤銷，發回臺灣桃園地方法院。
    理  由
一、自訴意旨略以：
　　被告乙○○（原名張立義）為財政部台北關稅局（下稱台北關稅局）政風室人員
　　，被告甲○○為台北關稅局政風室主任，自訴人為台北關稅局稽查組檢查課二股
　  股長，職司中正國際機場入出境旅客行李檢查業務。民國八十四年九月八日凌晨
    三時三十分許，被告乙○○在自訴人於中正國際機場值班時刻，至檢查區外之迎
    客大廳攔查旅客林文良所帶之快遞行李物品，發現林文良涉嫌夾帶應留置待稅物
    品出關，自訴人聞訊，隨即偕同其他股員黃中光、謝黎明、吳台生前往現場處理
    ，擬將查獲物品扣押，被告乙○○竟妨害自訴人執行公務，強予攔阻，又喊叫值
    勤之航空警察局保安隊二分隊隊員莊文安前來，指著自訴人對該員警說：「妨害
    公務，妨害公務，把他抓起來」，經自訴人解釋，該員警始行離開，自訴人乃指
    示上開三名股員將涉案旅客及查獲物品一併帶回檢查室，於搬運中被告乙○○復
    加阻撓，並抓傷謝黎明，嗣進入檢查室後，自訴人命重新嚴格檢查並清點所有夾
    帶之應稅貨品準備予以扣押時，桃園縣調查站駐機場值班調查員鄧龍江來到檢查
    室瞭解協調，經協調結果，由檢查員會同被告乙○○親自押送查獲物品至關棧先
    行存關列為特別監管候處，並由被告乙○○親筆在旅客申報單上簽註需會同政風
    室處理之字樣而完成存關手續。嗣後被告乙○○竟於八十四年九月十四日簽呈中
    虛偽登載不實之事實稱：「快遞業者林文良攜帶摻雜有應稅物品六大袋之快遞
    貨物於入境迎客大廳為本室課員張立義查獲，其中兩大袋有干貝九公斤，絲製衣
    物一五七件，短統女用皮鞋六雙，高跟鞋六雙，玩具車六台，鍋墊、茶杯墊共三
    一一個，大小型式水銀電池共一四一二０個，其餘四大袋摻雜極少應稅物品，應
    屬其自用範圍內，後為丙○○股長率課員黃光中、吳台生等人趕至現場將涉案商
    銷物品兩大袋強行拉走，據查之後葛股長交由業者拉去存關」等情，而被告王文
    褔復於八十五年九月六日會稿簽註意見時稱：「注檢單幫客林文良之走私物品，
    於八十四年九月八日凌晨三點多被本室張立義攔獲時即被丙○○股長率其股員黃
    光中、吳台生等人強行自張立義手中搶走，落入丙○○股長之掌控管理中，當日
    凌晨四點多，丙○○股長將已查獲之走私物品交由走私人林文良，落入其掌控而
    持往過境行李倉庫寄存」等情，致自訴人受記過處分，因認被告乙○○、被告甲○○均涉有刑法第二百十三條之公務員登載不實罪嫌。被告乙○○另涉有刑法第
    一百三十五條之妨害公務罪嫌云云。
二、原判決意旨略以：
　　自訴人丙○○自訴被告乙○○、甲○○涉有刑法第二百十三條之公務員登載不實
  　罪嫌，乙○○另牽連涉犯同法第一百三十五條之妨害公務罪嫌等情。惟關於自訴
    乙○○涉有妨害公務罪嫌部分，自訴人無指陳其個人法益同時受有損害，而自訴
    被告二人涉嫌公務員登載不實罪嫌部分，應以該公文書對公眾或他人發生直接權
    力或權利之得喪變更效力為限，自訴人係指陳因此遭受之損害乃受財政部關稅總
    局為記過處分，是直接就自訴人權利發生影響者乃關稅總局考績委員會之決議，
    並非被告二人所為之工作記事簿、會簽意見之記載，且依關稅總局檢送原法院函
    附件所示，自訴人受記過處分所依據之相關資料，並無自訴人指訴所聲稱之被告
    等涉犯公務員登載不實之文書，諸如工作記事簿、會簽意見等，自訴人並非因被
    告等有何不實之登載而遭受懲戒處分，足見被告二人上開記載縱有不實，且有令
    關稅總局考績委員會發生錯誤判斷之危險，然自訴人是否因此受不利之行政處分
    ，尚繫於決定處分之關稅總局考績委員會採信該記載與否而定，並非因被告二人
    之虛偽記載行為，自訴人之權益即直接或同時受有損害。自訴人並無提起自訴之
    權，其自訴為不合法。因而不經言詞辯論，諭知不受理之判決，固非無見。
三、關於「直接被害人」、「足以生損害於公眾或他人」之見解：
　　按刑事訴訟法第三百十九條第一項前段規定犯罪被害人得提起自訴，固係指犯罪
　  之直接被害人而言。是否為直接被害人，自以犯罪行為與侵害之法益有無直接關
    係為斷。在侵害國家法益或社會法益兼有侵害個人法益之犯罪，被害之個人是否
    得提起自訴，自亦以受侵害之法益與犯罪行為是否有直接關係為斷。而刑法第二
    百十三條之公務員登載不實事項於公文書罪，同時兼有侵害個人法益，如個人法
    益受侵害係與犯罪行為有直接關係，該個人自得提起自訴，不以所謂該公文書對
    公眾或他人發生直接權力或權利之得喪變更效力為限；又本條所稱「足以生損害
    於公眾或他人」，並不以已發生損害於公眾或他人之實害為必要，祇要就客觀上
    為一般觀察，顯有生損害於公眾或他人之虞者，即屬相當（最高法院四十七年台
    上字第一九三號判例參照）。
四、撤銷原判決之理由：
　　本件被告二人倘明知自訴人處理並無違反相關規定，於所登載公文書竟指自訴人
    違反相關規定，而呈報上級，則於登載並呈送上級時，是否已侵害自訴人之法益
    ？得否謂須待其上級機關為決議處分自訴人時，自訴人個人之法益始受到侵害？
    均非無審究研求之餘地。原判決未詳予釐清，遽認自訴人非該罪之直接被害人，
    不得提起此部分自訴，尚嫌速斷。上訴意旨執此指摘，為有理由，此部分仍有撤
    銷發回更審之原因。至自訴人自訴乙○○牽連犯同法第一百三十五條之罪部分，
    基於審判不可分之原則，應一併予以發回，附此說明。本判決並不經言詞辯論為
    之。
五、適用之法律：刑事訴訟法第三百六十九條第一項但書、第三百七十二條。
中　　　華　　　民　　　國　　九十三　　年　　　三　　　月　　 十九 　　日
                              臺灣高等法院刑事第八庭
                                  審判長法  官  陳  祐　治
                                        法  官  王　炳　梁
                                        法  官  陳　晴　教
右正本證明與原本無異。
如不服本判決，應於收受送達後十日內向本院提出上訴書狀，其未敘述上訴之理由者
並得於提起上訴後十日內向本院補提理由書（均須按他造當事人之人數附繕本）。
                                        書記官　郭　台　發
中　　　華　　　民　　　國　　九十三　　年　　　三　　　月　　 十九 　　日
